【裁判字號】    92,判,1778
【裁判日期】    921218
【裁判案由】    徵收補償
【裁判全文】
最  高  行  政  法  院  判  決                  九十二年度判字第一七七八號
    上  訴  人  戊○○
                庚○○
                己○○
                甲○○○
                乙○
                丙○
    被 上訴 人  臺北市政府
    代  表  人  丁○○
右當事人間因徵收補償事件，上訴人對於中華民國九十一年十月四日臺北高等行政法
院九十年度訴字第五一六八號判決，提起上訴，本院判決如左：
    主  文
上訴駁回。
上訴審訴訟費用由上訴人負擔。
    理  由
一、本件上訴人在原審起訴主張：（一）、系爭一九八—一地號土地，於分割後應重
    新計算地價，被上訴人依分割前之公告現值核計徵收補償費，於法不合：１、查
    系爭一九八—一地號土地，係於八十六年五月二十八日逕分割自同小段系爭一九
    八地號土地，有土地登記簿可稽，二者雖同為「公共設施保留地」，但一九八—
    一地號土地為「道路用地」，一九八地號土地為「交通廣場用地」，亦有臺北市
    政府都市發展局發給之土地使用分區及公共設施用地證明書可按，應為二宗獨立
    之土地。此外上訴人應有部分如附表所示，非但共有人不同，持份亦不相同。基
    於所有權人利益，亦不宜以一宗土地論斷。２、再系爭土地分屬兩個不同區段；
    系爭一九八地號土地屬於一四○及二七八兩區段號，其單價依序為新臺幣（下同
    ）五三○、四○○元及二二八、八○○元。系爭一九八—一地號土地全部屬於一
    四○區段號，單價為五三○、四○○元，與二七八區段號無關，二者價值亦不相
    同。３、按「直轄市或縣（市）政府依本條例第四十六條查估土地現值時，對都
    市計畫公共設施保留地之地價，應依左列規定辦理：(一)保留地處於繁榮街道路線
    價區段○○○路線價按其臨街深度指數計算」為平均地權條例施行細則第六十三
    條規定。依該規定，系爭一九八—一地號土地因深度只有四十公分，並無臨街深
    度指數一八○公分及一般地價區段一一六公分之情形。由於被上訴人於土地分割
    後，疏未依上開法律規定查估並公告土地現值，仍襲舊資料轉載，而八十八年辦
    理徵收時，更引用該不當之數據作為補償之依據，已嚴重侵害上訴人庚○○等四
    人權益。４、至被上訴人引用「臺北市○○街道路線價區段宗地單位地價計算原
    則：四、與騎樓用地或無遮簷人行道做同一建築使用之各宗土地，在裡地線以內
    者，併同視為臨街第一宗土地」云云，以為抗辯，非但未考量系爭土地「區段號
    」、「用途」、「所有人」各異，不宜合併之特性，曲為解釋，已有未洽。即該
    單行法規之規範，已逾越法律授權，與母法牴觸，被上訴人引用，於法有違。５
    、由於被上訴人就系爭一九八—一地號土地並未於分割後依法重新估定公告現值
    ，經核算被上訴人計短付：上訴人甲○○○二、九七八、五一四元（530,400 x
    42 x 30/60 x 120/100 - 10,387,566 ）、戊○○一、二九○、六九○元（530,
    400 x 42 x 13/ 60 x 120/100）、己○○一、二九○、六九○元（530,400x 42
    x 13/60 x 120 /100 - 4,501,278）、庚○○三九七、一三五元（530,400 x 42
    x 4/60 x 120/ 100 - 1,385,009 ）。（二）、系爭一九八地號土地於分割後，
    其臨街路線及臨街深度指數均應變更，被上訴人計算錯誤：１、系爭一九八地號
    土地跨一四八及二七八兩區段號，其單價依序為五三○、四○○元及二二八、八
    ○○元。由於系爭一九八—一地號道路用地已於八十六年五月二十八日自系爭土
    地分割出，系爭一九八地號土地臨街路線因內縮而變更，其臨街深度指數線亦隨
    之變動，則系爭一九八地號土地之公告現值應為每平方公尺四四○、八六二元〔
    （534,000 x 180/256）＋（228,800 x 76/256）= 440,862〕。２、由於被上訴
    人仍以系爭一九八—一地號土地舊線作為臨街路線，致該筆土地一四○區段號○
    街深度指數相對減少四公尺，造成上訴人短收補償費計：庚○○二、五七九、一
    三○元（440,862 x 250 x 18/60 x 120/100 - 37,098,450）、戊○○八五九、
    七一○元（440,862 x 250 x 6/60 x 120/100 - 12,366,150 ）、己○○八五九
    、七一○元（440,682 x 250 x 6/60 x 120/100 - 12,366,150 ）、甲○○○五
    七三、一四○元（440,862 x 250 x 4/60 x 120/100 - 8,244,100）、乙○一、
    八六二、七○五元（440,862 x 250 x 13/60 x 120/100 - 26,793,325）、丙○
    一、八六二、七○五元（440,862 x 250 x 13/60 x 120/100 - 26,793,325）。
    （三）、綜上合計，被上訴人應給付：１、戊○○：二、一五○、四○○元（
    1,290,690＋859,710 = 2,150,400）。２、己○○：二、一五○、四○○元（
    1,290,690＋859,710 = 2,150,400）。３、庚○○：二、九七六、二六五元（
    397,135＋2,579,130 = 2,976,265）。４、甲○○○：三、五五一、六四五元（
    2,978,514＋573,140 = 3,551,654）。５、乙○：一、八六二、七○五元。６、
    丙○：一、八六二、七○五元。為此訴請為撤銷訴願決定及原處分之判決。
二、被上訴人則以：（一）被上訴人所屬地政處辦理公告現值作業，係依平均地權條
    例暨地價調查估計規則等有關法令規定辦理，歷經地價調查、劃分地價區區地價等法定作業程序，並提經臺北市地價評議委員會暨標準地價評議委員
    會評定，報准內政部核備及計算宗地地價後公告；如屬都市計畫公共設施保留地
    ，則依平均地權條例第十條及同條例施行細則第七條規定，以毗鄰各非公共設施
    保留地土地現值之平均數為準，並於每年編製土地現值時，依平均地權條例施行
    細則第六十三條規定一併計算各公共設施保留地之土地現值後依法公告，以作為
    政府於依法徵收時，辦理地價補償之依據。其土地徵收補償標準係依平均地權條
    例施行細則第六條規定，以徵收公告期滿第十五日當時之公告土地現值為準。但
    徵收公告後，土地現值依本條例第四十六條規定評定降低者，仍按徵收公告時之
    土地現值補償。（二）查上訴人稱被上訴人地價計算錯誤乙節，依平均地權條例
    施行細則第六十三條、地價調查估計規則第二十三條、第二十四條規定，臺北市
    訂有「臺北市○○街道路線價區段宗地單位地價計算原則」。依該原則第四點規
    定：「與騎樓用地或無遮簷人行道做同一建築使用之各宗土地，在裡地線以內者
    ，併同視為臨街第一宗土地」。本案中正區○○段○○段一九八、一九八—一地
    號土地，都市計畫劃屬交通廣場用地及道路用地，位於忠孝西路（重慶北路與延
    平北路之間）屬臨街土地，其八十八年公告土地現值劃屬忠孝西路繁榮街道路線
    價區段（中正區第一四○地價區區地價：每平方公尺五三○、四○○元）
    ，及一般地價區段（中正區第二七八地價區區地價：每平方公尺二二八、
    八○○元），計算結果為每平方公尺四一二、二○五元，依法尚無違誤。計算方
    法列式如下：１、系爭一九八地號土地：〔（530,400 x 180/296）+（ 228,800
    x 116/296）=412, 205〕每平方公尺四一二、二○五元。２、系爭一九八—一地
    號土地：〔（530,400 x 180/296）+（228,800 x 116/296）= 412,205〕每平方
    公尺四一二、二○五元。（三）次查本案中正區○○段○○段一九八、一九八—
    一地號土地，徵收前現況係興建五樓建物使用，其中一九八—一地號雖經分割為
    道路保留地，因係屬上開建物之騎樓，與該建物作同一建築使用，故其區段界限
    仍以現有已開闢道路線起算十八公尺，超過十八公尺部分則屬一般地價區段，上
    訴人認定有關本案土地臨街線應以都市計畫新劃定之路線為準乙節，依據地價調
    查估計規則第二十一條規定，臺北市○於○○街道路線價區段之劃分係以現有道
    路邊界線為臨街線起算，並無違誤。（四）查上開兩筆土地都市計畫雖劃屬不同
    使用之公共設施保留地，惟由於其位置相毗連，且均屬公共設施保留地。又查上
    開系爭土地係屬同一建築物之基地，按行為時適用之「臺北市○○街道路線價區
    段宗地單位地價計算原則」第四點：「與騎樓用地或無遮簷人行道作同一建築使
    用之各宗土地，在裡地線以內者，併同視為臨街第一宗土地。」，又依建築法第
    十一條第一項後段規定：「建築基地原為數宗者，於申請建築前應合併為一宗。
    」，是以，上開系爭土地依上開規定視為一宗土地，其地價並依平均地權條例施
    行細則第六十三條之規定計算，依法並無違誤，並維護土地所有權人之權益；若
    將其視為二宗土地，則一九八地號土地則屬袋地須依繁榮街道路線價區區
    地價及袋地指數計算，上開系爭土地之地價計算亦不合理，並有違平等原則，且
    會發生降低情事（530,400×4÷29.6×1.45＋530,400×14÷29.6×0.8＋228,80
    0 ×11.6÷29.6=394,287）。（五）查「建築線」之指定或退讓，係依建築法之
    規定，其目的乃基於維護交通安全、景緻觀瞻或其他需要，與地價查估無直接關
    連，又依地價調查估計規則第二十一條第一項第二款「﹒﹒﹒區段界線，應以使
    用分區○○○○道路、溝渠等易於辨識之自然界線為準。﹒﹒﹒」及同條第二項
    「所稱之繁榮街道路線價區段，指具有顯著商業活動之繁榮地區，依當地發展及
    地價高低情形劃設之地價區段。﹒﹒﹒」而所謂道路保留地，係指尚未開闢完成
    之道路，既未開闢，何來繁榮？因此繁榮街道當然指既有已開闢道路而言，故被
    上訴人地政處依上開規則以現有道路邊界線為臨街線起算（即區段界限以距離現
    有已開闢道路線起算十八公尺為準，超過十八公尺部份則屬一般地價區段），依
    法亦無違誤。又上開系爭土地上興建五樓建物使用，其中一九八之一地號雖經分
    割為道路保留地，因仍屬上開建築物之騎樓，與該建物作同一建築使用，且深度
    較深為二九‧六公尺，跨屬本市中正區第一四○號（繁榮街道路線價區段）及二
    七八號地價區段，其八十八年公告土地現值經依平均地權條例施行細則第六十三
    條規定、行為時適用之臺北市○○街道路線價區段宗地地價計算原則「四、與騎
    樓用地或無遮簷人行道作同一建築使用之各宗土地，在裡地線以內者，併同視為
    臨街第一宗土地。」及地價調查估計規則第二十三條第一項第三款「跨越兩個以
    上地價區段之土地，分別按各該區段之面積乘以各該區段地價之積之和，除以宗
    地面積作為宗地單位地價。」之規定，計算結果為每平方公尺四一二、二○五元
    等語，作為抗辯。
三、原審斟酌全辯論意旨及調查證據之結果，以：系爭土地坐落臺北市○○區○○段
    一小段一九八、一九八—一地號土地，為上訴人等共有，其應有部分如附表所示
    。被上訴人為興辦「交八」交通廣場私地部分及廣場旁道路用地簡易綠化工程需
    用系爭土地，於八十九年間，經報奉內政部八十九年五月五日臺（八九）臺內地
    字第八九○六六五九號函核准徵收，並以八十九年五月十二日府地四字第八九○
    三九五八六○○號公告徵收，及以八十九年六月十四日府地四字第八九○四八八
    一六○○號函通知土地所有權人領取徵收補償費。另系爭一九八—一地號土地，
    係於八十六年五月二十八日逕分割自同小段系爭一九八地號土地，二者同為公共
    設施保留地，此有土地登記簿謄本、徵收補償地價清冊及臺北市政府都市發展局
    土地使用分區及公共設施用地證明書等件影本附卷可稽，應認為真實。經查：（
    一）、按土地徵收應發給地價及其他補償費法有明定，故地價、補償費之給予，
    係土地徵收之合法要件之一。茍國家實施土地徵收而未給予地價補償者，參酌司
    法院釋字第一一○號解釋：「﹒﹒﹒需用土地人不於公告完畢後十五日內，將應
    補償地價及其他補償費額繳交主管機關發給完竣者，依本院院解字第二七○四號
    解釋，其徵收土地核准案，固應從此失其效力。」意旨以觀，似不採請求權發生
    說，從而人民對政府並無徵收補償之公法上請求權，則其對於補償金部分，亦不
    生公法上之給付請求權，僅能於對補償金額不服時，提起撤銷訴訟，故本件給付
    訴訟部分，依上開司法院解釋，其請求為無理由，應予駁回。（二）、按土地徵
    收條例第三十條第一項規定「被徵收之土地，應按照徵收當期之公告土地現值，
    補償其地價。在都市計畫區內之公共設施保留地，應按毗鄰非公共設施保留地之
    平均公告土地現值，補償其地價。」，平均地權條例第十條、都市計畫法第四十
    九條亦有相同之規定；是都市計畫區內之公共設施保留地應按毗鄰非公共設施保
    留地之平均公告土地現值依據個案計算，以補償其地價，法條規定文義甚明。至
    於平均地權條例第四十六條規定：「直轄市或縣（市）政府對於轄區內之土地，
    應經常調查其地價動態，繪製地價區段圖並估計區段地價後，提經地價評議委員
    會評定，據以編製土地現值表於每年七月一日公告，作為土地移轉及設定典權時
    ，申報土地移轉現值之參考；並作為主管機關審核土地移轉現值及補償徵收土地
    地價之依據。」係對當期公告現值之計算方法，若係針對通常按照徵收當期之公
    告土地現值計算地價之被徵收之土地，固屬無誤。但計算都市計畫區內之公共設
    施保留地之徵收補償地價，則不得以此一方式，否則與上開土地徵收條例第三十
    條規定之按毗鄰非公共設施保留地之平均公告土地現值，補償其地價之規定有違
    。所以平均地權條例例施行細則第七條、第六十三條第一項第一款、第五款所定
    ：「本條例第十條所稱毗鄰非公共設施保留地之平均公告土地現值，以毗鄰各非
    公共設施保留地土地現值之平均數為準，並於每年編製土地現值時，依第六十三
    條規定計算之。」、「直轄市或縣（市）政府依本條例第四十六條查估土地現值
    時，對都市計畫公共設施保留地之地價，應依左列規定辦理：一、保留地處於繁
    榮街道路線價區段○○○路線價按其臨街深度指數計算。但處於非繁榮街道兩旁
    適當範圍內劃設之一般路線價區段○○○路線價為其地價。．．五、前四款以外
    之保留地，以毗鄰非保留地之區段地價平均計算。」即謂「毗鄰非公共設施保留
    地之平均公告土地現值」，係指被徵收土地所屬地價區段毗鄰之非保留地之「區
    段地價」平均計算乙節，與上開土地徵收條例第三十條第一項及平均地權條例第
    十條、都市計畫法第四十九條之規定有背，原審本應拒絕適用，惟本件系爭土地
    若按毗鄰非公共設施保留地之平均公告土地現值，計算其地價，為每平方公尺三
    八三、四一六元（即忠孝西路每平方公尺五三○、四○○加重慶北路每平方公尺
    三六四、三三七元再加鐵一九二之二地號土地每平方公尺二五五、五一三元再除
    以三之得數，詳見原審審判筆錄卷附系爭土地毗鄰之非保留地公告地價表及被上
    訴人訴訟代理人之陳述可得），與被上訴人依被徵收土地所屬地價區段毗鄰之非
    保留地之「區段地價」平均計算系爭土地之地價為每平方公尺四一二、二○五元
    ，較不利於上訴人，基於不利益變更禁止原則，本件仍應適用被上訴人之計算方
    式。（三）、系爭土地是否應依臨街線變更、分割前或其後之狀況計算地價？按
    土地法施行法第四十條規定：「地價調查估計規則及土地建築改良物估價規則，
    由中央地政機關定之。」地價調查估計規則第二十一條第一項第二款「﹒﹒﹒區
    段界線，應以使用分區○○○○道路、溝渠等易於辨識之自然界線為準。﹒﹒﹒
    」及同條第二項「﹒﹒﹒所稱之繁榮街道路線價區段，指具有顯著商業活動之繁
    榮地區，依當地發展及地價高低情形劃設之地價區段。﹒﹒﹒」地價調查估計規
    則第二十三條第一項第三款「跨越兩個以上地價區段之土地，分別按各該區段之
    面積乘以各該區段地價之積之和，除以宗地面積作為宗地單位地價。」地價調查
    估計規則第二十四條規定：「左列事項應由直轄市或縣（市）地政機關訂定：﹒
    ﹒﹒二、繁榮街道路線價區段宗地單位地價計算原則。﹒﹒﹒」行為時臺北市○
    ○街道路線價區段宗地單位地價計算原則第四點規定：「與騎樓用地或無遮簷人
    行道作同一建築使用之各宗土地，在裡地線以內者，併同視為臨街第一宗土地。
    」（上開計算原則第四點規定於九十年四月十一日業已修正）。經查「繁榮街道
    路線價區段宗地單位地價計算原則」按內政部訂頒之地價調查估計規則第二十四
    條第一項第二款規定係授權直轄市或縣（市）政府訂定，又地價調查估計規則依
    土地法施行法第四十條規定，係由中央地政機關定之，故「臺北市○○街道路線
    價區段宗地單位地價計算原則」係依土地法施行法第四十條之授權所訂定，屬中
    央法規標準法第七條規定授權訂定之命令，並未逾越上開法律授權之目的及範圍
    ，況上開計算原則係基於立法意旨且未逾越母法規定之限度內，就繁榮街道路線
    價區段之地價調查估計等事項為技術性及細節性之規範，並無上訴人所稱逾越法
    律授權、與母法牴觸之情事，原審自得予以爰用。上訴人主張：「臺北市○○街
    道路線價區段宗地單位地價計算原則」之規範，已逾越法律授權，與母法牴觸云
    云，自不可採。查系爭兩筆土地都市計畫雖劃屬不同使用之公共設施保留地，即
    一九八—一地號土地為「道路用地」，一九八地號土地為「交通廣場用地」，雖
    有被上訴人所屬都市發展局發給之土地使用分區及公共設施用地證明書可按，惟
    由於系爭土地位置相毗連，且均屬公共設施保留地，又系爭土地徵收前現況係興
    建五樓建物使用，其中一九八—一地號雖經分割為道路保留地，因係屬上開建物
    之騎樓，此有卷附照片可稽，亦為兩造所不爭，系爭土地係屬同一建築物之基地
    應可認定，則依據上引行為時「臺北市○○街道路線價區段宗地單位地價計算原
    則」第四點：「與騎樓用地或無遮簷人行道作同一建築使用之各宗土地，在裡地
    線以內者，併同視為臨街第一宗土地。」，及依建築法第十一條第一項後段：「
    建築基地原為數宗者，於申請建築前應合併為一宗。」規定，是以，系爭土地依
    上開規定視為一宗土地，則被上訴人依平均地權條例施行細則第六十三條之規定
    計算系爭土地地價，尚無違誤，並已維護系爭土地所有權人之權益。上訴人主張
    一九八、一九八∣一地號土地兩者使用分區不同，應為二宗獨立之土地云云，並
    不可採。上訴人又主張應以都市計畫新劃定之路線為系爭土地臨街線之認定，並
    計算補償費云云，惟依地價調查估計規則第二十一條第一項第二款規定：「區段
    界線，應以使用分區○道路、溝渠等易於辨識之自然界線為準。」及同條第二項
    「所稱之繁榮街道路線價區段，指具有顯著商業活動之繁榮地區，依當地發展及
    地價高低情形劃設之地價區段。」按「建築線」之指定或退讓，係依建築法之規
    定，其目的乃基於維護交通安全、景緻觀瞻或其他需要，與地價查估無直接關連
    ，而所謂繁榮街道當然指既有已開闢道路而言，故被上訴人依上開規則以現有道
    路邊界線為臨街線起算（即區段界限以距離現有已開闢道路線起算十八公尺為準
    ，超過十八公尺部份則屬一般地價區段），依法亦無違誤。又上開系爭土地上興
    建五樓建物使用，其中一九八之一地號雖經分割為道路保留地，因仍屬上開建築
    物之騎樓，與該建物作同一建築使用，又系爭土地深度為二九‧六公尺，跨屬本
    市中正區第一四○號（繁榮街道路線價區段）及二七八號地價區段，被上訴人依
    八十八年公告土地現值經依平均地權條例施行細則第六十三條規定、行為時臺北
    市○○街道路線價區段宗地地價計算原則「四、與騎樓用地或無遮簷人行道作同
    一建築使用之各宗土地，在裡地線以內者，併同視為臨街第一宗土地。」及地價
    調查估計規則第二十三條第一項第三款「跨越兩個以上地價區段之土地，分別按
    各該區段之面積乘以各該區段地價之積之和，除以宗地面積作為宗地單位地價。
    」之規定，以系爭土地位於忠孝西路（重慶北路與延平北路之間）屬臨街土地，
    其八十八年公告土地現值劃屬忠孝西路繁榮街道路線價區段（中正區第一四○地
    價區區地價：每平方公尺五三○、四○○元），及一般地價區段（中正區
    第二七八地價區區地價：每平方公尺二二八、八○○元），計算結果為每
    平方公尺四一二、二○五元，在本件之情形，尚屬無違。計算方法列式如下：1.
    系爭一九八地號土地：〔（530,400 x 180/296）+（228,800 x 116/296）=412,
    205〕每平方公尺四一二、二○五元。2.系爭一九八—一地號土地：〔（530,400
    x 180/296）+（228,800 x 116/296）= 412,205〕每平方公尺四一二、二○五元
    。從而，被上訴人依首揭規定，否准上訴人變更徵收補償費之異議及復議，尚無
    不合，因而為上訴人敗訴之判決。
四、本院核原判決依上開規定及說明，尚無違誤。上訴意旨仍執陳詞，指摘原判決認
    事用法不當，聲明廢棄改判。惟按對於高等行政法院判決之上訴，非以其有行政
    訴訟法第二百四十三條第一項或第二項各款所列違背法令為理由者，不得為之。
    為行政訴訟法第二百四十二條、第二百四十三條定有明文。本件上訴意旨並未揭
    示合於上開條款之具體事實予以表明，僅就原審取捨證據、認定事實之職權行使
    ，指摘其認事用法不當，其上訴意旨本難謂合法。雖上訴意旨指摘原判決有違反
    司法院釋字第五一六號解釋意旨，惟司法院釋字第五一六號解釋係闡明國家徵收
    人民之財產應給予合理補償之意旨，本件原判決既認定被上訴人已給予上訴人合
    理之徵收補償，上訴人主張原判決有違上開司法院解釋意旨云云，顯不足採。況
    原判決已論明原處分係依行為時（下同）土地徵收條例第三十條，土地徵收條例
    施行細則第三十條、第三十一條，都市計畫法第四十九條，平均地權條例第十條
    、第四十六條，平均地權條例施行細則第六條、第七條、第六十三條及地價調查
    估計規則第二十一條、第二十三條第一項以及台北市○○街道路線價區段宗地單
    位地價計算原則第三、四點規定核計系爭徵收補償金額，且對上訴人所訴各節均
    已詳予剖析論駁，上訴意旨無非上訴人持其主觀法律見解之歧異，斤斤指摘，核
    無足取，從而本件上訴意旨難謂為有理由，應予駁回。
據上論結，本件上訴為無理由，爰依行政訴訟法第二百五十五條第一項、第九十八條
第三項前段，判決如主文。
中    華    民    國    九十二      年      十二      月      十八      日
                    最 高 行 政 法 院  第 二 庭
                                審 判 長 法  官      陳  石  獅
                                         法  官      吳  錦  龍
                                         法  官      劉  鑫  楨
                                         法  官      高  啟  燦
                                         法  官      黃  合  文
右  正  本  證  明  與  原  本  無  異
                                         法院書記官  張  雅  琴
中    華    民    國    九十二      年      十二      月    二十九      日


司法院資訊處製作；財團法人民間司法改革基金會備份。
